---
title: 'Badanie statystyk ofensywnych najskuteczniejszych piłkarzy w sezonie 2022/23
  w top 5 ligach Europejskich '
author: "Wojciech Liberacki"
date: "2023-12-15"
output:
  html_document: default
  word_document: default
  pdf_document: default
---
# 1 . Dane 
Dane przedstawiają statystyki 35 piłkarzy z największą liczbą bramek zdobytych w najlepszych pięciu ligach Europejskich (angielskiej, hiszpańskiej, włoskiej, niemieckiej i francuskiej) w sezonie 2022/23
```{r setup, include=FALSE}
knitr::opts_chunk$set(echo = TRUE)
```
```{r paged.print=TRUE}
topscorers <- read.csv("C:/Users/wojte/OneDrive/Desktop/Projekty/Statystyczna_analiza_danych/topscorers.csv")
```
```{r message=FALSE, paged.print=TRUE}
topscorers$PKmiss<- topscorers$PK-topscorers$PKatt
topscorers$GlsPer90Min <- topscorers$Gls/(topscorers$Min/90)
topscorers$Min <- NULL
topscorers$Ast <- NULL
topscorers$PK <- NULL
topscorers$PKatt <- NULL
topscorers
```
## Zmienne:
 •	Gls: bramki zdobyte <br>
 •	G.Sh: bramki zdobyte / ilość oddanych strzałów<br>
 •	G.xG: bramki zdobyte - expected Goals(statystyka określająca bramki oczekiwane)<br>
 •  Dist: średnia odległość oddawanego strzału<br>
 •  PKmiss: rzuty karne niestrzelone (np. -1 - jeden karny niestrzelony)<br>
 •  GlsPer90Min: bramki zdobyte na 90 minut piłkarza na boisku<br>

# 2 . Charakterystyka zmiennych
## Statystyki opisowe
```{r}
summary(topscorers)
```
## Współczynniki zmienności
```{r}
coefficient_of_variation<- function(x) {
  cv <- sd(x) / abs(mean(x))
  return(cv)
}
cvs <- sapply(topscorers[,-1], coefficient_of_variation)
cvs
```
Współczynniki zmiennośći dla każdej zmiennej są większe od 0.1, więc nie ma tu problemu w kontekście analizy skupień.
```{r message=FALSE}
library(corrplot)
cor_matrix <- cor(topscorers[,-1])
corrplot(cor_matrix, method = "number")
```
<br>Dla wszystkich par zmiennych korelacja na moduł mniejsza niż 0.9, więc nie ma powodu do odrzucenia do analizy skupień.

# 3. Cel projektu

Celem projektu jest analiza najlepiej strzelających zawodników top 5 lig piłkarskich, stworzenie rankingu najlepszych napastników (i graczy ofensywnych) w oparciu o statystyki definiujące jakość piłkarza i jego umiejętność strzelania bramek. Analiza ma też na celu wyłonić grupę "nieoczywistych" zawodników z predyzpozycjami na stanowienie samej czołówki ogólnej klasyfikacji strzelców(zawodnicy skuteczni z niekoniecznie najwyższą ilością bramek).

# 4. Porządkowanie liniowe

## Metoda Hellwiga z rangami

1. Wszystkie zmienne są stumulantami dlatego je standaryzuje
```{r}

topscorers_scaled <- topscorers

variables_to_standardize <- c("Gls", "G.Sh", "G.xG", "SoT.", "Dist", "PKmiss", "GlsPer90Min")

topscorers_scaled[, variables_to_standardize] <- scale(topscorers_scaled[, variables_to_standardize])

```

2. Wartość maksymalna z każdej kolumny
```{r}
pattern <- apply(topscorers_scaled[,2:8],2,max)
pattern
```
3. Odległości obiektów od wzorca(uwzględniono rangi):<br>
Gls - 0.125<br>
G.Sh - 0.25<br>
G.xG - 0.3<br>
SoT - 0.025<br>
Dist - 0.025<br>
PKmiss - 0.1<br>
GlsPer90Min - 0.175<br>

```{r warning=FALSE}
wages <- c(0.125,0.25,0.25,0.05,0.05,0.1,0.1,0.175)
distances <- apply(topscorers_scaled[,2:8], 1,  function(row) {sqrt(sum(wages*(row-pattern)^2))})
distances
```
4. Odległość "możliwie daleka"
```{r warning=FALSE}
max_dist <- mean(distances) + 2*sd(distances)
max_dist 
```
5. Obliczone współczynniki:
```{r}
hellwig <- c(1- distances/max_dist)
result<- data.frame(topscorers[,1], hellwig)
names(result) <- c("name","hellwig")
result[order(result$hellwig, decreasing = TRUE), ]
```

## Interpretacja

Bez zaskoczenia Erling Haaland okazał się najlepszym napastnikiem. Jednak analiza przyniosła porządany efekt, pokazała ona dużo większą jakość strzelecką takich zawodników jak Wahi (miejsce w rankingu: 13 -> 3) czy Dia ( 20 - > 7) i niższą niż ta na pierwszy rzut oka widoczna, takich zawodników jak Lewandowski (7 - > 15).

# 5. Analiza skupień

## Odleglosci miedzy obiektami(metoda Euklidesowa):
```{r message=FALSE}
library(clusterSim)
data_distances <- dist(topscorers_scaled[,2:8], method = "euclidean")
```

## Metoda Warda
```{r}
data_groups <- hclust(data_distances, method ="ward.D")
data_groups
```

## Dendogram
```{r}
dendogram <-plot(data_groups, labels = topscorers[,1], xlab="Footballers", hang = -1)
```

### Sprawdzam, która liczba grup (2 lub 3) jest bardziej opytymalna przy pomocy indeksów:

## Silhouette
```{r}
index.S(data_distances, cutree(data_groups, k=2))
index.S(data_distances, cutree(data_groups, k=3))
```
## Huberta i Levine’a
```{r}
index.G3(data_distances, cutree(data_groups, k=2))
index.G3(data_distances, cutree(data_groups, k=3))
```
## Bakera i Huberta
```{r}
index.G2(data_distances, cutree(data_groups, k=2))
index.G2(data_distances, cutree(data_groups, k=3))
```
Każdy z indeksów "sugeruje" podział na 3 grupy.

# Interpretacja
```{r}
g1<- data.frame(topscorers[c(28,26,30,27,32,34,18,21,24,22),])
g2 <- data.frame(topscorers[c(31,33,9,18,6,7,15,11,17,25,29,23,10,12,16,8,14),])  
g3 <- data.frame(topscorers[c(13,20,1,3,4,2,5), ])
```

Grupa nr.1 - Grupa z zawodnikami, którzy mają najmniej bramek w porównaniu do innych grup, ale są bardzo skuteczni (średnia G.xG = 3.04, dla gr. 2 = 0.35)
```{r}
g1
summary(g1[,2:8])
```
Grupa nr.2 - Grupa zawodników strzelających średnio więcej bramek niż w grupie 1, ale nieskutecznych (najniższe G.xG, i PKmiss)
```{r}
g2
summary(g2[,2:8])
```
Grupa nr.3 - Grupa zawodników strzelających najwięcej bramek, najskuteczniejszych i stwarzających największe zagrożenie 
```{r}
g3
summary(g3[,2:8])
```
